ACORDAO-COMPLETO-2429861

ACÓRDÃO 11936/2020 ATA 38/2020 - SEGUNDA CÂMARA

VISTOS, relatados e discutidos estes autos de Prestação de Contas Ordinária da Fundação Universidade de Brasília (UNB) , relativa ao exercício financeiro de 2007.
	ACORDAM os Ministros do Tribunal de Contas da União, reunidos em Sessão da Segunda Câmara, ante as razões expostas pelo Relator, em:
	9.1 retirar o sobrestamento do presente processo;
 	9.2 com fundamento nos arts. 1º, inciso I, 16, inciso I, 17 e 23, inciso I, da Lei 8.443/1992 c/c os arts. 1º, inciso I, 207 e 214, inciso I, do Regimento Interno, que sejam julgadas regulares as contas dos Srs e Sras Aloisio Cezar Rabelo Machado; Angela Lima; Antonio Wilson Botelho de Sousa; Ednalva Fernandes Costa de Morais; Eduardo Tadeu Vieira; Eudes de Queiroz e Silva; Fernando Soares dos Santos; Joardo Antonio de Deus Passos; Jose Donizete de Oliveira; Jose Sinval Mascarenhas da Silva; José Carlos Leal; José Maria Vaz Farias; João Batista de Sousa; Jônatas de Franca Barros; Lucia Leite de Mesquita Wolney; Luis Afonso Bermudez; Maria Helena da Silva; Marilda Cardoso Gualberto; Mauro Gama da Silva; Mauro Henrique de Castro; Mauro Luiz Rabelo; Ricardo Staciarini Puttini; Tania Torres Rosa; Wanderley da Silva; Wellington Ferreira, dando-lhes quitação plena;
	9.3 com fundamento nos arts. 1º, inciso I, 16, inciso II, 18 e 23, inciso II, da Lei 8.443/1992, c/c os arts. 1º, inciso I, 208 e 214, inciso II, do Regimento Interno, que sejam julgadas regulares com ressalva, em face das falhas adiante especificadas, as contas dos responsáveis a seguir, dando-lhes quitação: 
	9.3.1 Erico Paulo Siegmar Weidle
	9.3.1.1 Impropriedades no uso do Cartão de Pagamento do Governo Federal;
	9.3.1.2 Realização de empenho em favor da própria Unidade;
	9.3.1.3 Impropriedades em processos de dispensa de licitação;
	9.3.1.4 Contratação de mão de obra sem realização de concurso público;
	9.3.2 Samuel Faria de Abreu
	9.3.2.1 Impropriedades no uso do Cartão de Pagamento do Governo Federal;
	9.3.2.2 Realização de empenho em favor da própria Unidade;
	9.3.3 Francisco José Dantas
	9.3.3.1 Impropriedades em processos de dispensa de licitação;
	9.3.4 Glória Sandra Parente Timbo
	9.3.4.1 Contratação de mão de obra sem realização de concurso público;
	9.4 nos termos dos arts. 20 e 21 da Lei 8.443/92, considerar iliquidáveis as contas dos Srs. Timothy Martin Mulholland e Alexandre Lima, ordenando o seu trancamento e o consequente arquivamento do processo;
	9.5 encaminhar cópia deste acórdão à Fundação Universidade de Brasília (UNB) , destacando que o relatório e o voto que o fundamentam podem ser acessados por meio do endereço eletrônico www.tcu.gov.br/acordaos e que o inteiro teor dos autos está disponível na plataforma Conecta-TCU.

Prestação de Contas Ordinária de Fundação Universidade de Brasília relativa ao Exercício Financeiro de 2007

Segunda Câmara

Fundação Universidade de Brasília.

3. Interessados/Responsáveis:
3.1. Interessado: Fundação Universidade de Brasília (00.038.174/0001-43)
3.2. Responsáveis: Alexandre Lima (XXX.993.756-XX); Aloisio Cezar Rabelo Machado (XXX.183.311-XX); Angela Lima (XXX.660.411-XX); Antonio Wilson Botelho de Sousa (XXX.591.101-XX); Ednalva Fernandes Costa de Morais (XXX.253.851-XX); Eduardo Tadeu Vieira (XXX.072.116-XX); Erico Paulo Siegmar Weidle (XXX.007.520-XX); Eudes de Queiroz e Silva (XXX.290.903-XX); Fernando Soares dos Santos (XXX.273.501-XX); Francisco José Dantas (XXX.872.381-XX); Gloria Janda Parente Timbo (XXX.513.141-XX); Joardo Antonio de Deus Passos (XXX.220.871-XX); Jose Donizete de Oliveira (XXX.288.401-XX); Jose Sinval Mascarenhas da Silva (XXX.310.611-XX); José Carlos Leal (XXX.528.161-XX); José Maria Vaz Farias (XXX.289.603-XX); João Batista de Sousa (XXX.241.096-XX); Jônatas de Franca Barros (XXX.376.341-XX); Lucia Leite de Mesquita Wolney (XXX.248.101-XX); Luis Afonso Bermudez (XXX.056.900-XX); Maria Helena da Silva (XXX.325.601-XX); Marilda Cardoso Gualberto (XXX.787.201-XX); Mauro Gama da Silva (XXX.016.861-XX); Mauro Henrique de Castro (XXX.579.531-XX); Mauro Luiz Rabelo (XXX.761.901-XX); Ricardo Staciarini Puttini (XXX.786.661-XX); Samuel Faria de Abreu (XXX.804.371-XX); Tania Torres Rosa (XXX.031.708-XX); Timothy Martin Mulholland (XXX.829.971-XX); Wanderley da Silva (XXX.001.961-XX); Wellington Ferreira (XXX.162.331-XX).

13.1. Ministros presentes: Ana Arraes (Presidente), Augusto Nardes (Relator), Aroldo Cedraz e Raimundo Carreiro.
13.2. Ministros-Substitutos presentes: Marcos Bemquerer Costa e André Luís de Carvalho.

AUGUSTO NARDES

Reproduzo, a seguir, a instrução elaborada no âmbito da SecexEducação (peça 66) , ratificada de forma unânime pela instância diretiva da unidade (peça 67) :
"INTRODUÇÃO
Cuidam os autos da Prestação de Contas Ordinária da Fundação Universidade de Brasília (UNB) relativa ao Exercício Financeiro de 2007.
HISTÓRICO 
Esse processo faz parte de um conjunto de sete processos de mesmo tipo que estão sobrestados:
	TC
	Exercício da PC
	Relator

	Processo 009.458/2002-0
	2001
	Benjamin Zymler

	Processo 010.594/2003-2
	2002
	Augusto Nardes

	Processo 020.151/2005-3
	2004
	Vital do Rêgo

	Processo 018.607/2006-3
	2005
	Vital do Rêgo

	Processo 018.824/2007-3
	2006
	Augusto Nardes

	Processo 020.524/2008-2
	2007
	Augusto Nardes

	Processo 015.304/2009-6
	2008
	Benjamin Zymler

Conforme o Certificado e o Parecer de Auditoria elaborado pela Controladoria-Geral da União (CGU) , constante da peça 9, p. 46-49, a proposta foi no sentido de considerar regular com ressalvas as contas de parte dos gestores da UNB e regular para outros.
Na instrução de peça 11, p. 1-8, a Unidade Técnica havia proposto a realização de diligências à UNB, o que foi realizado.
Em nova instrução (peça 11, p. 41-55) , foi proposto o sobrestamento desta prestação de contas até a apreciação dos processos Processo 011.912/2008-4, Processo 018.568/2009-8, Processo 018.577/2009-7, Processo 018.570/2009-6, Processo 018.571/2009-3 e Processo 018.574/2009-5. Também foi proposta determinação.
Assim, foi expedido o Acórdão 5583/2010-TCU-Segunda Câmara (peça 11, p. 59-60) , anuindo com a proposta e determinando o sobrestamento destes autos até o julgamento dos seis citados processos.
As peças 20-64 juntadas em março/2015 tratam do Processo Administrativo Disciplinar nº 00XXX.042641-XX09-98, instaurado em desfavor do então Reitor da UNB, o Sr. Timothy Martin Mulholland, do Sr. Alexandre Lima e do Sr. Antônio Carlos Ferreira
No despacho da peça 65, de 17 de março de 2020, o Diretor da 4º Diretoria Técnica da Secex-Educação, apresentou um histórico do processo, a situação de cada processo sobrestante, e concluiu que "considerando a situação dos seis processos que sobrestavam esta prestação de contas, já não subsistem motivos para a manutenção do sobrestamento, sendo possível dar prosseguimento ao exame dos autos".
EXAME TÉCNICO
Dos processos sobrestantes
1.1. O Acórdão 5583/2010-TCU-Segunda Câmara (peça 11, p. 59-60) determinou o sobrestamento dos presentes autos até a apreciação dos processos Processo 011.912/2008-4, Processo 018.568/2009-8, Processo 018.570/2009-6, Processo 018.571/2009-3, Processo 018.574/2009-5 e Processo 018.577/2009-7. 
1.2. O andamento e conclusão de cada processo foi muito bem resumido pelo Diretor da 4ª Diretoria Técnica, no Despacho da peça 65, itens 9-46.
1.3. Nos processos Processo 018.568/2009-8, Processo 018.570/2009-6, Processo 018.574/2009-5 e Processo 018.577/2009-7 foi determinado à CGU que informasse as medidas administrativas tomadas para o devido ressarcimento ao Erário e, caso não tivesse êxito, para a instauração das respectivas tomadas de contas especiais. Após o monitoramento, as determinações foram cumpridas e os processos foram arquivados.
1.4. No processo Processo 011.912/2008-4, que está apensado a esta prestação de contas, inicialmente houve julgamento de mérito pela responsabilização dos gestores por meio do Acórdão 1443/2013-TCU-Segunda Câmara. Entretanto, após a fase recursal, todas as multas aplicadas foram invalidadas pelo Acórdão 5949/2016-TCU-Segunda Câmara.
1.5. Em relação ao processo Processo 018.571/2009-3, também foi determinado à CGU que informasse as medidas administrativas tomadas para o devido ressarcimento ao Erário e, caso não tivesse êxito, para a instauração das respectivas tomadas de contas especiais. Após o monitoramento e desdobramentos processuais, a Tomada de Contas Especial foi autuada no TCU sob nº Processo 008.642/2017-6, ora em instrução na SecexTCE em fase de citação, com o detalhe de que nenhum dos responsáveis arrolados é gestor da FUB.
1.6. Basicamente todos os fatos apreciados nas representações foram oriundos do Relatório de Demandas Especiais 00190.014992/2008-28-B da CGU. Após o significativo lapso temporal para conclusão dos processos, pode-se constatar uma padronização das decisões, no sentido de que as supostas irregularidades fossem apreciadas administrativamente, no âmbito da própria Universidade, com o acompanhamento do controle interno.
1.7. Interessante notar que, dos seis processos, apenas um teve julgamento pela responsabilização dos gestores, mas que, após a fase recursal, foi invalidado; e outro que teve como desdobramento a autuação de uma Tomada de Contas Especial, ainda em fase de citação, em que não há gestores da FUB arrolados como responsáveis. 
1.8. Ou seja, pode-se concluir que como não houve sanções em nenhum dos processos sobrestantes, e tais processos não são capazes de tornar o julgamento desta prestação de contas irregular. O Acórdão 5949/2016-TCU-Segunda Câmara, proferido no TC Processo 011.912/2008-4, que teve como voto vencedor da deliberação do recurso, proferido pelo revisor Raimundo Carreiro, consignou o seguinte:
SUMÁRIO: PEDIDO DE REEXAME EM FACE DE ACÓRDÃO PROLATADO EM REPRESENTAÇÃO ACERCA DE IRREGULARIDADES NAS CONTRATAÇÕES ENTRE A FUNDAÇÃO UNIVERSIDADE DE BRASÍLIA (FUB) E FUNDAÇÕES DE APOIO. CONHECIMENTO. PROVIMENTO. 
- Relacionamento das Instituições Federais de Ensino Superior com as respectivas Fundações de Apoio. Matéria, de longa data, que tem sido objeto de preocupação do TCU, razão pela qual realizou fiscalização de orientação centralizada, cuja apreciação levou à prolação do paradigmático Acórdão 2731/2008-TCU-Plenário, por meio do qual esta Corte expediu diversas determinações aos órgãos e entidades envolvidos nesta questão. 
- Prática reiterada, àquela época, dos Ministérios da Educação, do Planejamento e da Ciência e Tecnologia de efetuarem parcela significativa dos repasses dos recursos financeiros às Universidades apenas no final dos exercícios, caracterizando assim circunstância alheia à vontade dessas instituições, mas que afetava direta e profundamente o funcionamento das universidades, no que diz respeito à execução de diversos e importantes projetos e atividades. 
- Vasta jurisprudência do Tribunal que, embora declare a ilegalidade das contratações diretas das Fundações de Apoio pelas Universidades fora das hipóteses legais, assim como declare também a ilegalidade dos atos de gestão decorrentes dessas contratações, reconhece que as opções dos administradores das Universidades não eram boas, pois, se perdessem os recursos que haviam sido repassados às instituições sob suas responsabilidades bem próximo do encerramento do exercício financeiro, haveria grave comprometimento do desempenho dessas entidades, com prejuízo, ao final, para os próprios estudantes e, em última análise, para a sociedade. 
- Precedentes nos quais o TCU decidiu, em casos similares ao deste processo, pela não punição dos administradores justamente por reconhecer que suas condutas, embora irregulares, não revelaram grau de culpabilidade suficiente a justificar a aplicação de uma sanção, porquanto agiram na busca de uma solução que, dadas as circunstâncias, permitisse o atendimento do interesse público, sem prejuízo para os estudantes.
1.9. Em suma, no caso acima analisado, que se assemelha com a maioria dos fatos apreciados pelos processos sobrestantes, apesar de irregulares, as contratações e condutas dos gestores não são passíveis de responsabilização, considerando a culpabilidade e as circunstâncias em que receberam os recursos.
1.10. Com esse entendimento, pode-se inferir que se tais irregularidades não foram sancionadas no âmbito de uma representação, em que se aprecia um caso específico, também não são suficientes para justificar o julgamento pela irregularidade das contas como um todo. Nesse sentido, o seguinte entendimento:
	Cabe ao TCU, no julgamento de contas anuais, examinar a gestão como um todo, de forma a verificar se eventuais irregularidades não elididas, analisadas em conjunto com o universo dos atos praticados pelo gestor ao longo do exercício, são graves o suficiente para macular as suas contas, sobretudo quando os elementos dos autos não refletem prejuízo ao erário ou má-fé na conduta do responsável. (Acórdão 156/2020-TCU-Plenário | Relator: VITAL DO RÊGO) .
1.11. Ainda que houvesse a aplicação de multa, por si só não seria suficiente para o imediato julgamento irregular das contas, devendo a gestão ser analisada de forma global. É o que se pode compreender do seguinte jugado:
	A aplicação de multa em processo de fiscalização não implica prejulgamento das contas ordinárias, devendo o fato ser considerado no contexto dos demais atos de gestão do período envolvido. O Tribunal, verificando que as ocorrências apuradas no processo de fiscalização não se revestem de gravidade suficiente para macular a gestão do exercício examinado, julga regulares com ressalva as contas do responsável. (Acórdão 798/2008-TCU-Segunda Câmara | Relator: AUGUSTO SHERMAN) .
1.12. Diante do exposto, considerando que os seis processos que sobrestavam essa prestação de contas não são mais óbices para o andamento processual, propõe-se a retirada do sobrestamento. 
1.13. Além disso, considerando que a maioria dos fatos irregulares apreciados pelas representações foram resolvidos administrativamente no âmbito da Unidade Jurisdicionada, com monitoramento por parte desta Corte de Contas; considerando que não houve responsabilização dos gestores nos referidos processos e, por fim, considerando os julgados do TCU que entendem que fatos irregulares isolados não podem necessariamente contaminar a gestão com um todo, conclui-se que os seis processos sobrestantes (Processo 011.912/2008-4, Processo 018.568/2009-8, Processo 018.570/2009-6, Processo 018.571/2009-3, Processo 018.574/2009-5 e Processo 018.577/2009-7) não são suficientes para o julgamento irregular das contas.
Do Processo Administrativo Disciplinar nº 00XXX.042641-XX09-98.
1.14. O Processo Administrativo Disciplinar nº 00XXX.042641-XX09-98 (peças 20-64) foi instaurado em desfavor do então Reitor da UNB, o Sr. Timothy Martin Mulholland, do Sr. Alexandre Lima, à época Diretor Executivo da Editora UNB (EDU) e do Sr. Antônio Carlos Ferreira, à época Assistente de Direção do Centro de Pesquisa de Opinião Pública da Universidade de Brasília (DataUNB) .
1.15. O PAD concentrou-se no item 3.3 do Relatório de Demandas Especiais (RDE) da CGU de n. 00190.014992/2008-28-D que trata do Projeto Seguro Desemprego (peça 58, p. 16-26) .
1.16. A Comissão do PAD apurou que, em 14/11/2007, a Secretaria de Políticas Públicas de Emprego do Ministério do Trabalho e Emprego ofereceu à FUB a oportunidade de firmar parceria a fim de avaliar, de forma integrada, as ações do Programa Seguro-Desemprego e do Plano Nacional de Qualificação 2007. 
1.17. Após a transferência dos recursos, a FUB elaborou termo de referência genérico buscando a contratação de uma entidade para executar a primeira parte do projeto referente ao valor de R$ 2.499.941,00 recebidos. No mesmo dia em que recebeu o termo de referência (dia 21/12/2007) , a Fundação de Estudos e Pesquisas em Administração (Fepad) apresentou sua proposta com o exato valor do repasse recebido pela FUB (R$ 2.499.941,00) .
1.18. Posteriormente, em 27/12/2007, a FUB assinou contrato com a Fepad. A contratação ocorreu por dispensa de licitação com vigência de seis meses e o valor de R$ 2.499.941,00. Assinaram Timothy Martin Mulholland pela FUB e Cláudio de Moraes Machado pela Fepad.
1.19. A análise da CGU abrangeu o período do início do contrato até o mês de abril/2008. Até a oportunidade, foram realizados pagamentos de R$ 625.000,00 à Fepad. Após abril de 2008, foram pagos mais R$ 1.731.250,00. Tais pagamentos não foram avaliados pela CGU e nem pela Comissão do PAD.
1.20. A Comissão do PAD identificou as seguintes irregularidades: não caracterização da necessidade da contratação; ausência de motivos para escolha da Fepad; ausência de justificativa do preço; ausência de verificação da qualificação técnica-operacional e econômico-financeira da Fepad; conhecimento pela FUB dos graves problemas financeiros enfrentados pela Fepad.
1.21. Ao final, por meio da Portaria do Ministério da Educação n. 139, de 25 de fevereiro de 2015,  foram demitidos os Srs.Timothy Mulholland e Alexandre Lima, e aplicada pena de advertência (prescrita) ao Sr. Cláudio de Moraes Machado (peça 63, p. 2) , sendo que os dois primeiros estão arrolados como responsáveis no presente processo de contas.
1.22. O fato irregular apreciado conclusivamente no Processo Administrativo Disciplinar instruído pela Unidade Jurisdicionada, não deve ser, por si só, capaz de tornar irregular o julgamento das contas, pelos motivos a seguir expostos.
1.23. Primeiramente porque esta Corte de Contas teve oportunidade de apreciar o mesmo fato e responsabilizar os gestores no processo de representação Processo 018.568/2009-8, um dos processos sobrestantes, e optou por acompanhar o deslinde dos fatos na seara administrativa (peça 65, p. 2-3, itens 16-20) .
1.24. Além disso, o fato irregular também teve motivação a contratação por dispensa de fundação de apoio, e como observado no item 9.8-9.9, desta instrução, o TCU decidiu, em caso concreto, que, embora as contratações fossem irregulares, as condutas dos gestores não seriam passíveis de responsabilização, considerando a culpabilidade e as circunstâncias em que receberam os recursos.
1.25. Ou seja, são os mesmos motivos elencados no item 9, desta instrução: fato irregular resolvido administrativamente no âmbito da Unidade Jurisdicionada, com monitoramento por parte desta Corte de Contas; responsabilização dos gestores nos referidos processos; julgados do TCU que entendem que fatos irregulares isolados não podem necessariamente contaminar a gestão com um todo.
1.26. Interessante observar também que o contrato entre a FUB e a FEPAD, no valor de R$ 2.499.941,00, foi assinado no final de dezembro, mais precisamente na data de 27/12/2007, e todos os pagamentos foram realizados no ano de 2008 (peça 58, p. 17) . Logo, pode-se concluir que para o exercício de 2007, objeto desta prestação de contas, o fato não teve alta relevância.
1.27. Outro destaque que merece ser realizado é que o volume total de despesa executada pela FUB no exercício de 2007, segundo os demonstrativos contábeis do SIAFI, foi de R$ 937.689.986,26 (peça 11, p. 42) , sendo que a contratação com a FEPAD representa aproximadamente 0,26% desse total.
1.28. O fator tempo também vai contra o julgamento pela irregularidade, pois pode restringir a ampla defesa e contraditório dos responsáveis, visto que, já se passam doze anos dos fatos. 
1.29. Pelo exposto, considerando os argumentos apresentados, conclui-se que o fato apreciado no Processo Administrativo Disciplinar nº 00XXX.042641-XX09-98, em que pese tenha culminado na demissão dos Srs.Timothy Mulholland (reitor) e Alexandre Lima, e aplicada pena de advertência (prescrita) ao Sr. Cláudio de Moraes Machado, não é suficiente para contaminar toda gestão ao ponto do Tribunal julgar irregulares as contas dos responsáveis, entretanto, é suficiente para a regularidade com ressalvas das contas.
Outras irregularidades da CGU.
1.30. A proposta do Certificado e o Parecer de Auditoria elaborado pela Controladoria-Geral da União (CGU) (peça 9, p. 46-49) , foi no sentido de considerar regular com ressalvas as contas de parte dos gestores da UNB e regular para outros.
1.31. Na instrução anterior, a Unidade Técnica apreciou os fatos, no total de oito, que levaram o Controle Interno a opinar pela ressalva das contas (peça 11, p. 49-54) . São os seguintes:
		Irregularidade
	Parecer da UT
	Responsáveis

	Item 1.1.1.1: Impropriedades no uso do Cartão de Pagamento do Governo Federal
	Manutenção da ressalva
	Érico Paulo Siegmar Weidle
Samuel Faria de Abreu

	Item 1.1.2.1: Realização de empenho em favor da própria Unidade
	Manutenção da ressalva
	Érico Paulo Siegmar Weidle
Samuel Faria de Abreu

	Item 1.1.2.3: Infringência ao Regime de Dedicação Exclusiva
	Não subsistência da ressalva
	
	Item 1.1.2.5: Impropriedades em processos de dispensa de licitação
	Manutenção da ressalva
	Érico Paulo Siegmar Weidle
Francisco José Dantas

	Item 1.2.1.3: Contratação da FUBRA para execução de obras.
Item 1.3.1.1: Contratação da FINATEC para execução de obras.
	"Conforme exposto no § 9, retro, foi promovida a audiência dos responsáveis nos
autos do TC Processo 011.912/2008-4. Após o julgamento desse processo, poderão ser avaliados os reflexos
nas presentes contas, definindo-se se caberá a ressalva certificada pela SFC ou se a eventual
gravidade da ocorrência poderá motivar a irregularidade da gestão como um todo"
	
	Item 2.2.1.1: Violação do Regime de Dedicação Exclusiva
	Não subsistência da ressalva
	
	Item 2.2.1.2: Contratação de mão de obra sem realização de concurso público:
	Manutenção da ressalva
	Érico Paulo Siegmar Weidle
Glória Sandra Parente Timbó
Timothy Martin Mulholland

1.32. Em relação às contratações da FUBRA e FINATEC, fundações de apoio, no processo TC Processo 011.912/2008-4 (item 9.4, desta instrução) , inicialmente houve julgamento de mérito pela responsabilização dos gestores por meio do Acórdão 1443/2013-TCU-Segunda Câmara. Entretanto, após a fase recursal, todas as multas aplicadas foram invalidadas pelo Acórdão 5949/2016-TCU-Segunda Câmara. 
1.33. Nesse sentido, considerando o julgamento final do TC Processo 011.912/2008-4, conclui-se pela ressalva em relação a essas contratações.
1.34. A Unidade Técnica entendeu ainda que, pelo conjunto das ocorrências, também deveriam ser ressalvadas as contas do Sr. Timothy Martin Mulholland, reitor à época, que nessa qualidade era responsável último por assegurar a observância, pela estrutura administrativa da FUB, do padrão de legalidade exigível da Administração Pública.
1.35. Pelo exposto, o parecer da instrução anterior que apreciou as ressalvas (tabela acima) , não merece reformas, devendo-se manter o mesmo entendimento, com a complementação advinda do julgamento de mérito do processo TC Processo 011.912/2008-4, Acórdão 5949/2016-TCU-Segunda Câmara (itens 11.3 e 11.4, desta instrução) .
CONCLUSÃO
O presente processo que cuida da Prestação de Contas Ordinária da Fundação Universidade de Brasília (UNB) relativa ao Exercício Financeiro de 2007, foi sobrestado pelo Acórdão 5583/2010-TCU-Segunda Câmara até a apreciação dos processos de representação Processo 011.912/2008-4, Processo 018.568/2009-8, Processo 018.577/2009-7, Processo 018.570/2009-6, Processo 018.571/2009-3 e Processo 018.574/2009-5. Considerando que os processos não são mais óbices para o andamento processual, propõe-se a retirada do sobrestamento.
Diante da análise referente aos processos sobrestantes efetuada no item 9, dessa instrução, considerando que a maioria dos fatos irregulares apreciados pelas representações foram resolvidos administrativamente no âmbito da Unidade Jurisdicionada, com monitoramento por parte desta Corte de Contas; considerando que não houve responsabilização dos gestores nos referidos processos e, por fim, considerando os julgados do TCU que entendem que fatos irregulares isolados não podem necessariamente contaminar a gestão com um todo, conclui-se que os seis processos sobrestantes não são suficientes para o julgamento irregular das contas.
Pela análise do item 10, desta instrução, referente ao Processo Administrativo Disciplinar nº 00XXX.042641-XX09-98, que culminou na demissão dos Srs. Timothy Martin Mulholland, reitor à época, e Alexandre Lima, à época Diretor Executivo da Editora UNB (EDU) , arrolados como responsáveis nessa prestação de contas, conclui-se que a irregularidade não é suficiente para contaminar toda gestão ao ponto do Tribunal julgar irregulares as contas dos responsáveis, entretanto, é suficiente para a regularidade com ressalvas das contas.
No item 11, referente as ressalvas identificadas pelo Controle Interno, entendeu-se por seguir o parecer da instrução anterior (peça 11, p. 49-54) .
Pelo exposto, propõe-se julgar regulares as contas dos Srs e Sras Aloisio Cezar Rabelo Machado (XXX.183.311-XX) ; Angela Lima (XXX.660.411-XX) ; Antonio Wilson Botelho de Sousa (XXX.591.101-XX) ; Ednalva Fernandes Costa de Morais (XXX.253.851-XX) ; Eduardo Tadeu Vieira (XXX.072.116-XX) ; Eudes de Queiroz e Silva (XXX.290.903-XX) ; Fernando Soares dos Santos (XXX.273.501-XX) ; Joardo Antonio de Deus Passos (XXX.220.871-XX) ; Jose Donizete de Oliveira (XXX.288.401-XX) ; Jose Sinval Mascarenhas da Silva (XXX.310.611-XX) ; José Carlos Leal (XXX.528.161-XX) ; José Maria Vaz Farias (XXX.289.603-XX) ; João Batista de Sousa (XXX.241.096-XX) ; Jônatas de Franca Barros (XXX.376.341-XX) ; Lucia Leite de Mesquita Wolney (XXX.248.101-XX) ; Luis Afonso Bermudez (XXX.056.900-XX) ; Maria Helena da Silva (XXX.325.601-XX) ; Marilda Cardoso Gualberto (XXX.787.201-XX) ; Mauro Gama da Silva (XXX.016.861-XX) ; Mauro Henrique de Castro (XXX.579.531-XX) ; Mauro Luiz Rabelo (XXX.761.901-XX) ; Ricardo Staciarini Puttini (XXX.786.661-XX) ; Tania Torres Rosa (XXX.031.708-XX) ; Wanderley da Silva (XXX.001.961-XX) ; Wellington Ferreira (XXX.162.331-XX) ; dando-lhes quitação plena, nos termos dos artigos 16, inciso I, e 17 da Lei 8.443/1992, c/c o artigo 207 do Regimento Interno do TCU, uma vez que suas contas lograram demonstrar a exatidão dos demonstrativos contábeis, a legalidade, a legitimidade, a economicidade, a eficácia, a eficiência e a efetividade de suas gestões) . 
Por outro lado, propõe-se julgar regulares com ressalva as contas dos responsáveis abaixo relacionados, dando-lhes quitação, nos termos dos artigos 16, inciso II, e 18 da Lei 8.443/1992, c/c o artigo 208 do Regimento Interno do TCU, pelas seguintes irregularidades:
Timothy Martin Mulholland (XXX.829.971-XX) 
· Contratação de mão de obra sem realização de concurso público;
· Irregularidade apreciada no Processo Administrativo Disciplinar nº 00XXX.042641-XX09-98, que tratou da contratação irregular da Fundação de Estudos e Pesquisas em Administração (Fepad) , em 27/12/2007, para execução do Projeto Seguro-Desemprego, no valor de R$ 2.499.941,00; 
· Conjunto das ocorrências constatadas, tendo em vista que cabia ao Reitor assegurar a observância, pela estrutura administrativa da FUB, do padrão de legalidade exigível da Administração Pública.
Alexandre Lima (XXX.993.756-XX) 
· Irregularidade apreciada no Processo Administrativo Disciplinar nº 00XXX.042641-XX09-98, que tratou da contratação irregular da Fundação de Estudos e Pesquisas em Administração (Fepad) , em 27/12/2007, para execução do Projeto Seguro-Desemprego, no valor de R$ 2.499.941,00. 
Erico Paulo Siegmar Weidle (XXX.007.520-XX) 
· Impropriedades no uso do Cartão de Pagamento do Governo Federal;
· Realização de empenho em favor da própria Unidade;
· Impropriedades em processos de dispensa de licitação;
· Contratação de mão de obra sem realização de concurso público.
Samuel Faria de Abreu (XXX.804.371-XX) 
· Impropriedades no uso do Cartão de Pagamento do Governo Federal;
· Realização de empenho em favor da própria Unidade.
Francisco José Dantas (XXX.872.381-XX) ;
· Impropriedades em processos de dispensa de licitação.
Glória Sandra Parente Timbo (XXX.513.141-XX) 
· Contratação de mão de obra sem realização de concurso público.
PROPOSTA DE ENCAMINHAMENTO
Diante do exposto, submetem-se os autos à consideração superior, propondo:
retirar o sobrestamento do presente processo TC Processo 020.524/2008-2;
com fundamento nos arts. 1º, inciso I, 16, inciso I, 17 e 23, inciso I, da Lei 8.443/1992 c/c os arts. 1º, inciso I, 207 e 214, inciso I, do Regimento Interno, que sejam julgadas regulares as contas dos Srs e Sras Aloisio Cezar Rabelo Machado (XXX.183.311-XX) ; Angela Lima (XXX.660.411-XX) ; Antonio Wilson Botelho de Sousa (XXX.591.101-XX) ; Ednalva Fernandes Costa de Morais (XXX.253.851-XX) ; Eduardo Tadeu Vieira (XXX.072.116-XX) ; Eudes de Queiroz e Silva (XXX.290.903-XX) ; Fernando Soares dos Santos (XXX.273.501-XX) ; Joardo Antonio de Deus Passos (XXX.220.871-XX) ; Jose Donizete de Oliveira (XXX.288.401-XX) ; Jose Sinval Mascarenhas da Silva (XXX.310.611-XX) ; José Carlos Leal (XXX.528.161-XX) ; José Maria Vaz Farias (XXX.289.603-XX) ; João Batista de Sousa (XXX.241.096-XX) ; Jônatas de Franca Barros (XXX.376.341-XX) ; Lucia Leite de Mesquita Wolney (XXX.248.101-XX) ; Luis Afonso Bermudez (XXX.056.900-XX) ; Maria Helena da Silva (XXX.325.601-XX) ; Marilda Cardoso Gualberto (XXX.787.201-XX) ; Mauro Gama da Silva (XXX.016.861-XX) ; Mauro Henrique de Castro (XXX.579.531-XX) ; Mauro Luiz Rabelo (XXX.761.901-XX) ; Ricardo Staciarini Puttini (XXX.786.661-XX) ; Tania Torres Rosa (XXX.031.708-XX) ; Wanderley da Silva (XXX.001.961-XX) ; Wellington Ferreira (XXX.162.331-XX) , dando-lhes quitação plena;
com fundamento nos arts. 1º, inciso I, 16, inciso II, 18 e 23, inciso II, da Lei 8.443/1992, c/c os arts. 1º, inciso I, 208 e 214, inciso II, do Regimento Interno, que sejam julgadas regulares com ressalva em face das falhas adiante apontadas as contas dos responsáveis a seguir, dando-lhes quitação: 
I. Timothy Martin Mulholland (XXX.829.971-XX) 
· Contratação de mão de obra sem realização de concurso público;
· 	Irregularidade apreciada no Processo Administrativo Disciplinar nº 00XXX.042641-XX09-98, que tratou da contratação irregular da Fundação de Estudos e Pesquisas em Administração (Fepad) , em 27/12/2007, para execução do Projeto Seguro-Desemprego, no valor de R$ 2.499.941,00; 
· Conjunto das ocorrências constatadas, tendo em vista que cabia ao Reitor assegurar a observância, pela estrutura administrativa da FUB, do padrão de legalidade exigível da Administração Pública.
II. Alexandre Lima (XXX.993.756-XX) 
· Irregularidade apreciada no Processo Administrativo Disciplinar nº 00XXX.042641-XX09-98, que tratou da contratação irregular da Fundação de Estudos e Pesquisas em Administração (Fepad) , em 27/12/2007, para execução do Projeto Seguro-Desemprego, no valor de R$ 2.499.941,00. 
III. Erico Paulo Siegmar Weidle (XXX.007.520-XX) 
· Impropriedades no uso do Cartão de Pagamento do Governo Federal;
· Realização de empenho em favor da própria Unidade;
· Impropriedades em processos de dispensa de licitação;
· Contratação de mão de obra sem realização de concurso público.
IV. Samuel Faria de Abreu (XXX.804.371-XX) 
· Impropriedades no uso do Cartão de Pagamento do Governo Federal;
· Realização de empenho em favor da própria Unidade.
V. Francisco José Dantas (XXX.872.381-XX) ;
· Impropriedades em processos de dispensa de licitação.
VI. Glória Sandra Parente Timbo (XXX.513.141-XX) 
· Contratação de mão de obra sem realização de concurso público.
encaminhar cópia do acórdão proferido à Fundação Universidade de Brasília (UNB) , destacando que o relatório e o voto que fundamentam a deliberação ora encaminhada podem ser acessados por meio do endereço eletrônico www.tcu.gov.br/acordaos e que o inteiro teor dos autos está disponível na plataforma Conecta-TCU." 
2.	O ministério Público junto ao TCU divergiu parcialmente do exame técnico, em parecer (peça 68) lavrado nos seguintes termos:
	"Trata-se da prestação de contas da Fundação Universidade de Brasília - FUB, relativa ao exercício de 2007.
2.	Os presentes autos foram sobrestados por força do Acórdão 5583/2010-TCU-Segunda Câmara até que houvesse a apreciação dos processos TC Processo 011.912/2008-4, TC Processo 018.568/2009-8, TC Processo 018.570/2009-6, TC Processo 018.571/2009-3, TC Processo 018.574/2009-5 e TC Processo 018.577/2009-7.
3.	A respeito desses processos sobrestantes, o despacho de peça 65 analisou a situação de cada um e concluiu que não havia mais motivos para manter o sobrestamento dos presentes autos.
4.	Os processos listados são representações oriundas de informações colhidas de Relatórios de Demandas Especiais da CGU. Em todos os casos, as decisões proferidas pelo Tribunal foram no sentido de que as irregularidades identificadas pela CGU deveriam ser apreciadas administrativamente, no âmbito da própria Universidade, com o acompanhamento do controle interno. Os monitoramentos realizados pelo TCU concluíram que as medidas administrativas foram adotadas, de modo que pugnaram pelo arquivamento dos processos.
5.	Como destacou a instrução técnica de peça 66, dos seis processos sobrestantes, apenas um teve julgamento com a responsabilização dos gestores, o que foi revisto na fase recursal (TC Processo 011.912/2008-4) . Já no caso do TC Processo 018.571/2009-3, houve a autuação de uma Tomada de Contas Especial, ainda em fase de citação, em que não há gestores da FUB arrolados como responsáveis.
II
6.	Quanto ao Processo Administrativo Disciplinar 00XXX.042641-XX09-98 (peças 20-64) , a instrução técnica relata que o processo foi instaurado em desfavor do então Reitor da UnB, o Sr. Timothy Martin Mulholland; do Sr. Alexandre Lima, à época Diretor Executivo da Editora UnB (EDU) ; e do Sr. Antônio Carlos Ferreira, à época Assistente de Direção do Centro de Pesquisa de Opinião Pública da Universidade de Brasília (DataUnB) .
7.	O PAD tratou da celebração pela FUB de parceria com a Secretaria de Políticas Públicas de Emprego do Ministério do Trabalho e Emprego, que tinha por objetivo avaliar, de forma integrada, as ações do Programa Seguro-Desemprego e do Plano Nacional de Qualificação 2007.
8.	A FUB, logo após firmar a parceria, assinou contrato com Fundação de Estudos e Pesquisas em Administração (FEPAD) , terceirizando todo o objeto da parceria.
9.	A Comissão do PAD, ao final, concluiu pela existência das seguintes irregularidades: não caracterização da necessidade da contratação; ausência de motivos para escolha da FEPAD; ausência de justificativa do preço; ausência de verificação da qualificação técnica-operacional e econômico-financeira da FEPAD, bem como que houve conhecimento pela FUB dos graves problemas financeiros enfrentados pela FEPAD.
10.	A escolha da FEPAD se deu por dispensa de licitação e o contrato foi assinado em 27/12/2007. O Sr. Timothy Martin Mulholland assinou o contrato pela FUB e o Sr. Cláudio de Moraes Machado pela FEPAD.
11.	O PAD resultou na demissão dos Srs. Timothy Mulholland e Alexandre Lima e na aplicação da pena de advertência (prescrita) ao Sr. Cláudio de Moraes Machado (peça 63, p. 2) .
12.	A unidade técnica propõe que o caso não seja considerado na análise do mérito das presentes contas, uma vez que o Tribunal, ao apreciar o mesmo fato no âmbito do processo de representação TC Processo 018.568/2009-8, decidiu por acompanhar o deslinde dos fatos na seara administrativa (peça 65, p. 2-3, itens 16-20) .
13.	A instrução técnica também pondera que o TCU em casos similares, contratação irregular de Fundações de Apoio, entendeu por não punir os gestores em função das circunstâncias legais e jurisprudenciais existentes à época.
14.	Registra também que os recursos só foram repassados no início de 2008, após o final do exercício de que tratam as presentes contas.
15.	A unidade técnica, portanto, deixa de levar em consideração as irregularidades apontadas no PAD. Ao mesmo tempo, aponta que, no rol de impropriedades levantadas pelo Controle Interno, há uma atribuída ao Sr. Timothy Mulholland, fato que justificaria o julgamento das contas do ex-reitor regulares com ressalva (peça 66, p. 6) . Além disso, no âmbito do TC Processo 011.912/2008-4, há também sugestão pela ressalva das contas do ex-reitor em razão da contratação da FUBRA e FINATEC.
16.	Em que pese isso, verifico que as irregularidades apuradas no âmbito do PAD foram graves o suficiente para impor alguma penalidade ao ex-reitor no âmbito da presente prestação de contas.
17.	Segundo apontou a consultoria jurídica junto ao Ministério da Educação (peça 62, p. 3-32) , a FEPAD recebeu irregularmente 18% sobre o valor do contrato a título de taxa de administrativa, sendo que nada executou, ou seja, não houve contraprestação de serviços. Isso foi comprovado em vista do fato de que a FEAD transferiu todas as atividades para servidores da própria FUB, atuando como mera intermediária.
18.	Independente disso, alinho-me com o argumento da instrução técnica de que o tempo decorrido desde os fatos não recomenda a oitiva dos responsáveis, medida necessária para um eventual julgamento pela irregularidade de suas contas.
19.	Some-se a isso o fato de que o ex-reitor e o diretor executivo da Editora UnB receberam a pena de demissão, a mais grave permitida.
20.	Por outro lado, se não se mostra razoável ouvir os responsáveis sobre as irregularidades constatadas, em especial relacionadas à contratação da FEPAD, também não é razoável que as contas sejam julgadas regulares com ressalva, pois não é possível inferir, como defende a instrução técnica, que as referidas irregularidades não tiveram alta relevância de modo a impactar o mérito destas contas.
21.	Considerando que houve uma demora para análise do processo, por fatores alheios à vontade dos Srs. Timothy Martin Mulholland e Alexandre Lima, proponho, excepcionalmente, que as contas desses responsáveis sejam consideradas iliquidáveis e, por consequência, ordenando o trancamento nos termos dos arts. 20 e 21 da Lei 8.443/92.
III
22.	Ante o exposto, este representante do Ministério Público de Contas manifesta-se parcialmente de acordo com a proposta de mérito da unidade técnica de peça 66, p. 8-9, na qual sugere julgar regulares e regulares com ressalva as contas de diversos responsáveis.
23.	Dos responsáveis arrolados, proponho, excepcionalmente, que as contas dos Srs. Timothy Martin Mulholland e Alexandre Lima sejam consideradas iliquidáveis e, por consequência, ordenado o trancamento nos termos dos arts. 20 e 21 da Lei 8.443/92."
	É o relatório.

não há

Subprocurador-Geral Paulo Soares Bugarin.

PRESTAÇÃO DE CONTAS. FUNDAÇÃO UNIVERSIDADE DE BRASÍLIA. EXERCÍCIO 2007. LEVANTAMENTO DO SOBRESTAMENTO. CONTAS REGULARES DE ALGUNS GESTORES E REGULARES COM RESSALVAS DE OUTRO GRUPO DE GESTORES. CONTAS ILIQUIDÁVEIS DE DOIS GESTORES.

PRESTAÇÃO DE CONTAS (PC)

Secretaria de Controle Externo da Educação (SecexEduc).

Trago ao Colegiado processo de Prestação de Contas Ordinárias da Fundação Universidade de Brasília (UNB) , relativo ao exercício financeiro de 2007.
2.	Inicialmente, concordo com a SecexEducação quando propõe levantar o sobrestamento deste processo, tendo em conta a informação de que todos os processos sobrestantes tiveram sua apreciação concluída no âmbito do Tribunal.
3.	No mérito, a unidade técnica e o Ministério Público junto ao TCU concordam em grande medida no encaminhamento do feito, entretanto, divergem parcial e pontualmente quanto ao julgamento das contas dos Srs. Timothy Martin Mulholland e Alexandre Lima, em virtude das apurações promovidas no Processo Administrativo Disciplinar nº 00190.042641-2009-98, levado a efeito no âmbito da unidade jurisdicionada.
4.	A SecexEducação propõe o julgamento dessas contas pela regularidade com ressalvas, enquanto o Ministério Público junto ao TCU propugna que, excepcionalmente, as contas dos Srs. Timothy Martin Mulholland e Alexandre Lima sejam consideradas iliquidáveis e, por consequência, ordenado o seu trancamento, nos termos dos arts. 20 e 21 da Lei 8.443/92.
5.	A unidade instrutiva fundamenta sua proposta nos seguintes termos:
"19.1 O fato irregular apreciado conclusivamente no Processo Administrativo Disciplinar instruído pela Unidade Jurisdicionada, não deve ser, por si só, capaz de tornar irregular o julgamento das contas, pelos motivos a seguir expostos.
19.2 Primeiramente porque esta Corte de Contas teve oportunidade de apreciar o mesmo fato e responsabilizar os gestores no processo de representação Processo 018.568/2009-8, um dos processos sobrestantes, e optou por acompanhar o deslinde dos fatos na seara administrativa (peça 65, p. 2-3, itens 16-20) .
19.3 Além disso, o fato irregular também teve motivação a contratação por dispensa de fundação de apoio, e como observado no item 9.8-9.9, desta instrução, o TCU decidiu, em caso concreto, que, embora as contratações fossem irregulares, as condutas dos gestores não seriam passíveis de responsabilização, considerando a culpabilidade e as circunstâncias em que receberam os recursos.
19.4 Ou seja, são os mesmos motivos elencados no item 9, desta instrução: fato irregular resolvido administrativamente no âmbito da Unidade Jurisdicionada, com monitoramento por parte desta Corte de Contas; responsabilização dos gestores nos referidos processos; julgados do TCU que entendem que fatos irregulares isolados não podem necessariamente contaminar a gestão com um todo.
19.5 Interessante observar também que o contrato entre a FUB e a FEPAD, no valor de R$ 2.499.941,00, foi assinado no final de dezembro, mais precisamente na data de 27/12/2007, e todos os pagamentos foram realizados no ano de 2008 (peça 58, p. 17) . Logo, pode-se concluir que para o exercício de 2007, objeto desta prestação de contas, o fato não teve alta relevância.
19.6 Outro destaque que merece ser realizado é que o volume total de despesa executada pela FUB no exercício de 2007, segundo os demonstrativos contábeis do SIAFI, foi de R$ 937.689.986,26 (peça 11, p. 42) , sendo que a contratação com a FEPAD representa aproximadamente 0,26% desse total.
19.7 O fator tempo também vai contra o julgamento pela irregularidade, pois pode restringir a ampla defesa e contraditório dos responsáveis, visto que, já se passam doze anos dos fatos."
6.	O MP/TCU, de outra forma, defende que as contas sejam consideradas iliquidáveis e, por consequência, seja ordenado o seu trancamento, essencialmente sob os seguintes argumentos:
"16.  Em que pese isso, verifico que as irregularidades apuradas no âmbito do PAD foram graves o suficiente para impor alguma penalidade ao ex-reitor no âmbito da presente prestação de contas.
17.	Segundo apontou a consultoria jurídica junto ao Ministério da Educação (peça 62, p. 3-32) , a FEPAD recebeu irregularmente 18% sobre o valor do contrato a título de taxa de administrativa, sendo que nada executou, ou seja, não houve contraprestação de serviços. Isso foi comprovado em vista do fato de que a FEAD transferiu todas as atividades para servidores da própria FUB, atuando como mera intermediária.
18.	Independente disso, alinho-me com o argumento da instrução técnica de que o tempo decorrido desde os fatos não recomenda a oitiva dos responsáveis, medida necessária para um eventual julgamento pela irregularidade de suas contas.
19.	Some-se a isso o fato de que o ex-reitor e o diretor executivo da Editora UnB receberam a pena de demissão, a mais grave permitida.
20.	Por outro lado, se não se mostra razoável ouvir os responsáveis sobre as irregularidades constatadas, em especial relacionadas à contratação da FEPAD, também não é razoável que as contas sejam julgadas regulares com ressalva, pois não é possível inferir, como defende a instrução técnica, que as referidas irregularidades não tiveram alta relevância de modo a impactar o mérito destas contas.
21.	Considerando que houve uma demora para análise do processo, por fatores alheios à vontade dos Srs. Timothy Martin Mulholland e Alexandre Lima, proponho, excepcionalmente, que as contas desses responsáveis sejam consideradas iliquidáveis e, por consequência, ordenando o trancamento nos termos dos arts. 20 e 21 da Lei 8.443/92."
7.	No mérito, acolho o exame e o encaminhamento propostos pela unidade técnica com o ajuste sugerido pelo Ministério Público junto ao TCU, cujos fundamentos adoto como razões de decidir, sem prejuízo das considerações a seguir.
8.	Com efeito, a Lei Orgânica do TCU prevê a situação de contas iliquidáveis nos seguintes termos:
"Art. 20. As contas serão consideradas iliquidáveis quando caso fortuito ou de força maior, comprovadamente alheio à vontade do responsável, tornar materialmente impossível o julgamento de mérito a que se refere o art. 16 desta Lei.
Art. 21. O Tribunal ordenará o trancamento das contas que forem consideradas iliquidáveis e o consequente arquivamento do processo.
§ 1° Dentro do prazo de cinco anos contados da publicação da decisão terminativa no Diário Oficial da União, o Tribunal poderá, à vista de novos elementos que considere suficientes, autorizar o desarquivamento do processo e determinar que se ultime a respectiva tomada ou prestação de contas.
§ 2º Transcorrido o prazo referido no parágrafo anterior sem que tenha havido nova decisão, as contas serão consideradas encerradas, com baixa na responsabilidade do administrador."
	
9.	Considero que a situação de fato expressa nos autos subsome-se à disposição legal, a caracterizar a situação de contas iliquidáveis, ponderados os elementos apontados pelo MP/TCU, especialmente os relativos à gravidade das irregularidades cometidas pelos responsáveis, apontando para a necessidade de considerá-las com potencial para interferir no mérito das contas, e o longo tempo decorrido desde a ocorrência dos fatos, a configurar a não razoabilidade, nesse momento, do chamamento dos responsáveis aos autos, medida processual indispensável para eventual julgamento das contas pela irregularidade, pela possibilidade de que tal chamamento possa culminar em insuperável prejuízo à ampla defesa e ao contraditório.
10.	Por oportuno, registro que já me pronunciara, precedentemente, por intermédio do Acórdão 5659/2015-TCU-Segunda Câmara, que o transcurso de longo período de tempo entre os fatos e a convocação dos responsáveis em processo de contas pode, em tese, comprometer o exercício do direito de defesa. Mas esse reconhecimento não é automático. Essa hipótese deve ser avaliada em confronto com elementos adicionais do caso concreto, de modo a que fique assegurada a inviabilidade do prosseguimento do processo.
11.	Em síntese, o longo decurso de tempo para instauração da tomada de contas especial ou para julgamento do processo de prestação de contas não é, por si só, razão suficiente para levar à presunção de prejuízo à ampla defesa e, por consequência, a se considerarem iliquidáveis as contas ou fundamentar outro encaminhamento. Eventual impedimento à plenitude do exercício de defesa, ou mesmo dificuldade na sua realização, deve ser provado, cabendo à parte, conforme o caso, demonstrar o ônus dessa evidenciação.
12.	No caso em exame, considero que o tempo decorrido pode efetivamente representar prejuízo à ampla defesa e ao contraditório, e essa situação não foi gerada pelos gestores responsáveis, portanto, concordo com o Ministério Público junto ao TCU que o encaminhamento mais adequado é considerar as contas iliquidáveis, uma vez que situação de força maior, no caso a demora do Tribunal em julgar as presentes contas, em virtude da multiplicidade de processos a interferirem no mérito deste processo, com o consequente sobrestamento deste feito, e a consequente não razoabilidade no chamamento aos autos desses gestores, decorridos treze anos dos atos em discussão, tornaram materialmente impossível o julgamento de mérito.
13.	Colho da jurisprudência deste Tribunal, deliberação nesse sentido, de que o longo tempo entre o julgamento e a ocorrência dos fatos pode determinar situação de conta iliquidáveis, conforme Acórdão 1593/2006-TCU-Primeira Câmara:
"SUMÁRIO: TOMADA DE CONTAS ESPECIAL. CONVÊNIO. IMPOSSIBILIDADE DE JULGAMENTO DE MÉRITO. LONGO LAPSO TEMPORAL. CONTAS ILIQUIDÁVEIS.
Consideram-se iliquidáveis as contas, ordenando-se o seu trancamento e o consequente arquivamento dos autos, quando o exercício da ampla defesa fica comprometido, em razão do longo decurso de prazo entre a prática do ato e a citação do responsável."
14.	Acresça-se a esses elementos a circunstância apontada pelo MP/TCU de que os responsáveis foram demitidos, como consequência do processo administrativo disciplinar retro mencionado, a demonstrar que os atos irregularmente praticados e passíveis de censura não ficaram sem resposta, havendo as providências sido adotadas pela própria administração pública.
15.	Nesse contexto, acolho a proposta da SecexEducação de julgar regulares as contas dos diversos gestores e regulares com ressalvas de outros, conforme especificado na instrução técnica reproduzida no relatório que antecede este voto, com o ajuste sugerido pelo MP/TCU, no sentido de, em caráter de excepcionalidade, considerar iliquidáveis as contas dos srs. Timothy Martin Mulholland e Alexandre Lima.
		Ante todo o exposto, em linha com a proposta da unidade técnica com o ajuste sugerido pelo Ministério Público junto ao TCU, voto no sentido de que o Tribunal adote o acórdão cuja minuta submeto ao Colegiado.
TCU, Sala das Sessões Ministro Luciano Brandão Alves de Souza, em 27 de outubro de 2020.
Ministro JOÃO AUGUSTO RIBEIRO NARDES
Relator